臺灣高雄地方法院刑事判決              99年度選訴字第12號
公  訴  人  臺灣高雄地方法院檢察署檢察官
被      告  陳芊至
選任辯護人  侯勝昌律師
被      告  陳玉秀
選任辯護人  陳裕文律師
被      告  潘秋貴
指定辯護人  唐國盛律師
被      告  莊神帕
            黃陳金魚
            成三發
上列被告等因違反公職人員選舉罷免法等案件，經檢察官提起公
訴（99年度選偵字第91、328號），本院判決如下：
    主  文
陳芊至共同犯公職人員選舉罷免法第九十九條第一項之交付賄賂
罪，處有期徒刑貳年。緩刑伍年，並應向公庫支付新臺幣拾伍萬
元。褫奪公權伍年。未扣案共同交付予「國仔」之賄賂新臺幣壹
仟元，與陳玉秀、潘秋貴連帶沒收之；扣案預備交付予黃和及潘
洪字月之賄賂共新臺幣貳仟元沒收。
陳玉秀共同犯公職人員選舉罷免法第九十九條第一項之交付賄賂
罪，處有期徒刑壹年捌月。緩刑肆年，並應向公庫支付新臺幣壹
拾萬元。褫奪公權年。未扣案共同交付予「國仔」之賄賂新臺
幣壹仟元與陳芊至、潘秋貴連帶沒收之；扣案預備交付予潘洪字
月及黃和之賄賂共新臺幣貳仟元沒收。
潘秋貴犯有投票權人收受賄賂罪，處有期徒刑肆月，褫奪公權壹
年，扣案之所收受賄賂新臺幣壹仟元沒收。又共同犯公職人員選
舉罷免法第九十九條第一項之交付賄賂罪，處有期徒刑壹年柒月
，褫奪公權年，未扣案共同交付予「國仔」之賄賂新臺幣壹仟
元與陳玉秀、陳芊至連帶沒收之；扣案預備交付予黃和之賄賂新
臺幣壹千元沒收。應執行有期徒刑壹年捌月。緩刑年，並應向
國庫支付新臺幣伍萬元。褫奪公權年。扣案之所收受賄賂新臺
幣壹仟元、及扣案預備交付予黃和之賄賂新臺幣壹千元均沒收；
未扣案共同交付予「國仔」之賄賂新臺幣壹仟元，與陳玉秀、陳
芊至連帶沒收之。
莊神帕犯有投票權人收受賄賂罪，處有期徒刑月，如易科罰金
，以新臺幣壹仟元折算壹日。緩刑貳年。褫奪公權壹年。扣案所
收受之賄賂新臺幣壹仟元沒收。
黃陳金魚犯有投票權人收受賄賂罪，處有期徒刑肆月，如易科罰
金，以新臺幣壹仟元折算壹日。緩刑貳年。褫奪公權壹年。扣案
所收受之賄賂新臺幣壹仟元沒收。
成三發犯有投票權人收受賄賂罪，處有期徒刑月，如易科罰金
，以新臺幣壹仟元折算壹日。緩刑貳年。褫奪公權壹年。扣案所
收受之賄賂新臺幣壹仟元沒收。
    事  實
一、陳芊至係高雄縣仁武鄉中華村（現改制為高雄市仁武區中華
    里）社區發展協會（下稱發展協會）理事長兼任中華村守望
    相助巡守隊總督導，並擔任高雄縣議員葉進國服務處之特別
    助理，陳玉秀則係陳芊至之妻子。陳芊至為圖使高雄市議員
    第5選區（即含仁武區）候選人葉進國能於民國99年11月27
    日進行投票之高雄市議會第1屆議員選舉中順利當選，竟基
    於對有投票權之人行求、期約、交付、預備交付賄賂之犯意
    ，計畫以中華村具市議員投票權之村民為行賄對象，並以每
    一投票權人新臺幣（下同）1000元為買票之對價，而約使該
    村村民於市議員選舉時為投票予市議員候選人葉進國之一定
    行使，接續為下列犯行：
  (一)於99年10月底某日，陳芊至請成三發至其位於高雄市○○區
    ○○里○○街20號之住處，要求具有投票權之成三發，於市
    議員選舉時，投票支持市議員候選人葉進國，而約定成三發
    之投票權為一定之行使，並隨即交付1000元現金予成三發收
    受，成三發則許以屆時會投票予葉進國而為一定之行使。
  (二)陳芊至復於不詳時間、地點，向潘秋貴表示請其及其妻潘洪
    字月支持市議員候選人葉進國，而與潘秋貴以1人1000元之
    對價，期約具投票權之潘秋貴投票予候選人葉進國，而為投
    票權之一定行使，潘秋貴應允後，並基於與陳芊至共同對有
    投票權人交付或預備交付賄賂，而約其投票權為一定行使之
    犯意聯絡，向陳芊至稱尚可覓得堪為行賄對象之投票權人（
    即潘秋貴之鄰居黃陳金魚、黃陳金魚之夫黃和、及真實姓名
    年籍不詳綽號「國仔」之成年男子）3人。陳芊至遂於返家
    後將與潘秋貴約定之事告知陳玉秀，並將5000元交予陳玉秀
    請其轉交潘秋貴，陳玉秀知悉後亦基於與陳芊至、潘秋貴共
    同對有投票權人，交付或預備交付賄賂，而約其投票權為一
    定行使之犯意聯絡，於99年10月底某日，在位於高雄縣仁武
    鄉○○村○○街25號之發展協會偶遇潘秋貴時，便將陳芊至
    上開期約潘秋貴及不知情之潘洪字月之代價2000元賄款交付
    予潘秋貴收受，潘秋貴則許以屆時會投票予葉進國而為一定
    之行使，但潘秋貴嗣後返家時並未將上情及1000元賄款轉知
    及轉交予潘洪字月。陳玉秀同時一併將用於行賄黃陳金魚等
    3 人之賄款3000元交予潘秋貴，潘秋貴於數日後，遂前往黃
    陳金魚位於高雄縣仁武鄉○○村○○街58號之住處，向黃陳
    金魚表示希望黃陳金魚及其夫黃和，於市議員選舉時，投票
    支持市議員候選人葉進國，而與黃陳金魚約定投票權為一定
    之行使，並隨即交付2000元賄款予黃陳金魚收受，黃陳金魚
    則許以屆時會投票予葉進國而為一定之行使，但嗣後未將上
    情轉知黃和，亦未將1000元賄款交付予黃和。潘秋貴復於到
    黃陳金魚住處之翌日前往亦設籍於仁武鄉○○村○○街內某
    處之綽號「國仔」成年男子住處，向「國仔」要求於市議員
    選舉時，投票支持候選人葉進國，而約定投票權為一定之行
    使，並隨即交付1000元賄款予「國仔」收受，「國仔」則許
    以屆時會投票予葉進國而為一定之行使（綽號「國仔」之成
    年男子涉犯投票受賄部分由高雄地方法院檢察署檢察官另行
    偵辦中）。
  (三)陳芊至又於不詳時間、處所，請莊神帕支持市議員候選人葉
    進國，而與莊神帕以1人1000元之對價，期約具投票權之莊
    神帕投票予候選人葉進國，而為投票權之一定行使，莊神帕
    則許以屆時會投票予葉進國而為一定之行使，嗣於99年10月
    底或11月初某日，陳芊至復前往位於高雄縣仁武鄉○○村○
    ○街58號之莊神帕住處，交付1000元賄款予莊神帕不知情之
    妻李月珠，請其轉交莊神帕，李月珠得款後待莊神帕返家，
    即將該1000元賄款交付予莊神帕收受。
  (四)另於99年10月間某日，陳芊至在發展協會內，向具有投票權
    之該協會會員陳長惠要求於市議員選舉時，投票支持市議員
    候選人葉進國，並稱若同意投票予葉進國，會有「酬勞」等
    語，惟遭陳長惠當場拒絕。
二、嗣因臺灣高雄地方法院檢察署檢察官於同年11月12日接獲民
    眾檢舉，因情況急迫，經該署檢察官指揮法務部調查局高雄
    市調查站、高雄市政府警察局新興分局人員對林發成、陳芊
    至、潘秋貴之住處逕行搜索，當場於陳芊至住處扣得名冊1
    張；於潘秋貴住處扣得葉進國競選文宣及競選名片等物品，
    而循線查獲上情，陳芊至、陳玉秀、潘秋貴、成三發、莊神
    帕、黃陳金魚則分別於調查局人員詢問時、或檢察官訊問中
    自白前揭一(一)、(二)、(三)之犯行，另潘秋貴、莊神帕、黃陳金
    魚、成三發並分別將上開收受之賄賂繳回而經扣案。
三、案經臺灣高雄地方法院檢察署檢察官指揮法務部調查局高雄
    市調查處、高雄市政府警察局新興分局偵辦後提起公訴。
    理  由
壹、證據能力部分：
一、按訊問被告，應全程連續錄音；必要時，並應全程連續錄影
    。但有急迫情形且經記明筆錄者，不在此限。筆錄內所載之
    被告陳述與錄音或錄影之內容不符者，除有前項但書情形外
    ，其不符之部分，不得作為證據。又前述之規定，於司法警
    察官或司法警察詢問犯罪嫌疑人時，準用之。刑事訴訟法第
    100條之1、第100條之2分別定有明文。而查，本件被告莊神
    帕於99年11月12日之警詢筆錄非依據被告莊神帕之陳述而逐
    字記載，而其筆錄製作過程之錄音，業經本院進行勘驗，並
    製有錄音譯文附卷足憑（本院卷(二)第114-138頁），而經比
    對前揭警詢筆錄與本院製作之譯文，被告並未供稱如警詢筆
    錄中所載「之前陳芊至告訴我要支持里長候選人林發成市議
    員候選人葉進國（偵卷第34頁）」等語，而係陳稱「之前曾
    經跟我們講，叫我們支持葉進國，村長較慢要選舉我們看他
    的文宣，村長跟他（陳芊至）根本沒有關係，和議員沒有關
    係」、「（調查員問：你願意主動將林發成買票1000元繳回
    來嗎？）我沒帶來，這不是林發成，林發成真的不知道」、
    「（調查員問：陳芊至有沒有跟你說支持林發成和葉進國？
    ）他沒有說到發成」等語（本院卷(二)第130-131頁），是被
    告莊神帕之上揭陳述，與警詢筆錄記載即有不符，故警詢筆
    錄與勘驗結果不符之部分，依刑事訴訟法第100條之1第2項
    規定，自不得作為本案證據使用，而應依經本院勘驗之錄音
    譯文為準。
二、次按被告以外之人於審判外之陳述，雖不符同法第159條之1
    至159條之4之規定，而經當事人於審判程序同意作為證據，
    法院審酌該言詞陳述或書面陳述作成時之情況，認為適當者
    ，亦得為證據。當事人、代理人或辯護人於法院調查證據時
    ，知有第159條第1項不得為證據之情形，而未於言詞辯論終
    結前聲明異議者，視為有前項之同意，刑事訴訟法第159條
    之5第2項定有明文。查本判決以下所引傳聞證據，均經當事
    人於法院調查證據時，知有第159條第1項不得為證據之情形
    ，而未於言詞辯論終結前聲明異議，本院審酌上開證據作成
    時並無不合法定程序之情形，認為適當，依上開說明，應均
    有證據能力。
貳、實體部分：
一、上開犯罪事實一(一)至(三)，業據被告陳芊至於警詢及本院審理
    中（偵卷第64頁、本院卷(二)第277頁）、被告成三發於警詢
    、偵查及本院審理中（偵卷第13、16-17頁、本院卷(二)第277
    頁）、被告陳玉秀於警詢、偵查及本院審理中（偵卷第28、
    115、126、175頁、本院卷(二)第278頁）、被告潘秋貴於警詢
    、偵查及本院審理中（偵卷第19-20、24-25頁、本院卷(二)第
    278頁）、被告黃陳金魚於偵查及本院審理中（偵卷第50頁
    、本院卷(二)第278頁）、及被告莊神帕於警詢、及本院審理
    中（偵卷第34、39頁、本院卷(二)第278頁）均坦承不諱，且
    各共同被告間之供詞均大致互核相符，又被告成三發、潘秋
    貴、黃陳金魚、莊神帕於案發當時係設籍於高雄縣仁武鄉之
    居民，係第1屆高雄市議會議員選舉第5選區之「有選舉權人
    」，有被告成三發、潘秋貴、黃陳金魚、莊神帕之警詢筆錄
    、及其等之個人基本資料查詢結果在卷可憑（偵卷第11、19
    、33、46頁、本院卷(二)第163、165、167、169頁），且被告
    潘秋貴既將1000元賄款交付予綽號「國仔」之成年男子，堪
    認「國仔」應亦具有高雄市議員選舉之投票權，否則被告潘
    秋貴自無向其期約、交付賄款之理，故被告成三發、潘秋貴
    、黃陳金魚、莊神帕、綽號「國仔」之成年男子均係1屆高
    雄市議會議員選舉第5選區之有選舉權人甚明，此外並有被
    告成三發繳回之賄款1000元、被告潘秋貴繳回之賄款2000元
    、被告黃陳金魚繳回之賄款2000元、及被告莊神帕繳回之賄
    款1000元可憑（本院卷(一)第45-47頁），足認被告6人前揭具
    任意性之自白與事實相符。另就犯罪事實一(四)之事實，亦據
    被告陳芊至於本院審理中（本院卷(二)第279頁）供認在案，
    核與證人陳長惠於警詢、偵查中之證述情節相符（偵卷第13
    1、137頁），而證人陳長惠於案發當時係設籍於高雄縣仁武
    鄉之居民，係第1屆高雄市議會議員選舉第5選區之「有選舉
    權人」，有證人陳長惠之警詢筆錄及其個人基本資料查詢結
    果在卷可憑（偵卷第131頁、本院卷(二)第171頁），故其乃第
    1屆高雄市議會議員選舉第5選區之有選舉權人無訛，是堪認
    被告陳芊至此部分具任意性之自白亦與事實相符，故此部分
    事實亦堪採認。從而，本件事證明確，被告6人之犯行均堪
    以認定，皆應依法論科。
二、至公訴意旨固稱前揭犯罪事實一(三)，被告陳芊至係託「知情
    」之被告莊神帕之妻李月珠，將1000元賄款轉交予被告莊神
    帕等語，然此情業據李月珠於警詢中所否認，而被告莊神帕
    於警詢中亦供稱：扣案之1000元賄款係伊之妻李月珠交給伊
    ，李月珠交給伊時僅說係陳芊至要拿給伊，但李月珠並未向
    伊說這1000元係要伊支持誰的對價，是陳芊至之前便曾表示
    要伊支持葉進國等語，有本院製作之莊神帕錄音勘驗譯文在
    卷可憑（本院卷(二)第130-131、135頁），是被告莊神帕之妻
    李月珠是否確如公訴意旨所稱知悉被告陳芊至交付1000元之
    含意，已非無疑，此外，遍查全卷亦無其他積極證據足認李
    月珠確實知情，故公訴意遽認李月珠知悉上情，並無積極證
    據足為憑據，容有未洽，附此敘明。
三、論罪科刑：
  (一)按行求賄賂，指行為人自行主動要求送賄，以行賄者一方之
    意思表示為已足，雖不以對方允諾為必要，惟其行賄之意思
    表示須已達於對方，始克成立；若賄選之意思表示尚未到達
    相對之有投票權人者，則應屬同條第2 項預備賄選罪處罰之
    範疇（最高法院95年度臺上字第4610號、98年度臺上字第52
    號判決參照）。又刑法於94年2月2日修正公布，95年7月1日
    施行，刪除連續犯規定之同時，對於合乎接續犯或包括一罪
    之情形，為避免刑罰之過度評價，已於立法理由說明委由實
    務以補充解釋之方式，發展接續犯之概念，以限縮數罪併罰
    之範圍。而多次投票行賄行為，在刑法刪除連續犯規定之前
    ，通說係論以連續犯。鑑於公職人員選舉，其前、後屆及不
    同公職之間，均相區隔，選舉區亦已特定，以候選人實行賄
    選為例，通常係以該次選舉當選為目的。是於刪除連續犯規
    定後，苟行為人主觀上基於單一之犯意，以數個舉動接續進
    行，而侵害同一法益，在時間、空間上有密切關係，依一般
    社會健全觀念，難以強行分開，在刑法評價上，以視為數個
    舉動之接續實行，合為包括之一行為予以評價，較為合理，
    於此情形，即得依接續犯論以包括之一罪。否則，如係分別
    起意，則仍依數罪併合處罰，方符立法本旨（最高法院99年
    6月29日99年度第5次刑事庭會議決議意旨參照）。另按公職
    人員選舉罷免法第99條第1項及第2項所稱之行求、期約及交
    付賄賂，係投票行賄罪之階段行為，其中最高度之交付賄賂
    行為，在法律概念上，本可吸收較低度之行求、期約賄賂行
    為，故在同一次選舉中，行賄者為達成使特定候選人當選之
    目的，基於投票行賄之犯意，於密接之時地向多位有投票權
    之人行賄，多次賄選行為，其行為階段縱有預備或行求、期
    約、交付之不同，只要有一次達到交付之階段，即應依接續
    犯論以交付賄賂或不正利益之一罪。
  (二)核被告陳芊至、陳玉秀、潘秋貴於前揭犯罪事實一(一)至(三)之
    所為，除被告陳芊至、陳玉秀向被告潘秋貴之妻潘洪字月預
    備交付1000元賄款由被告潘秋貴代為收受，但因潘秋貴未轉
    達其等之意致意思表示尚未到達潘洪字月，而尚未達行求、
    期約或交付賄賂階段，以及被告陳芊至、陳玉秀、潘秋貴向
    被告黃陳金魚之夫黃和預備交付1000元賄款由黃陳金魚代為
    收受，但因黃陳金魚未轉達其等之意致意思表示尚未到達黃
    和，而尚未達行求、期約或交付賄賂階段之二部分犯行，各
    係犯公職人員選舉罷免法第99條第2項、第1項之投票預備交
    付賄賂罪外，其餘均係犯公職人員選舉罷免法第99條第1項
    之投票交付賄賂罪；又被告陳芊至於前揭犯罪事實一(四)之所
    為，則係犯同法第99條第1項之投票行求賄賂罪。被告陳芊
    至、陳玉秀、潘秋貴3人之投票交付賄賂犯行，雖同時該當
    於刑法第144條之罪，惟因公職人員選舉罷免法第99條第1項
    係刑法第144條之特別規定，依特別法優於普通法之法律競
    合關係，應僅依公職人員選舉罷免法第99條第1項之罪論處
    。本件被告陳芊至所為上揭犯罪事實一(一)至(四)之投票行求、
    交付、預備交付賄款之犯行，以及被告潘秋貴、陳玉秀所為
    前揭犯罪事實一(二)之投票交付、預備交付賄款之犯行，主觀
    上均係基於使市議員候選人葉進國在該屆選舉當選之動機，
    於上揭時地，密接分別對設籍中華村之上揭選民交付賄賂，
    而約定其等需於高雄市市議員選舉時投票予葉進國，主觀上
    顯均係基於單一之犯意，參諸上開意旨，被告陳芊至之上開
    行求、交付、預備交付賄賂約定投票權為一定行使舉措，以
    及被告陳玉秀、潘秋貴前揭交付、預備交付賄賂約定投票權
    為一定行使之行為，均應視為公職人員選舉罷免法第99條第
    1 項交付賄賂犯行之數個接續實行舉動，合為包括之一行為
    予以評價，而均應論以同法第99條第1項之投票交付賄賂罪
    ，較為合理。至公訴意旨固漏未記載被告潘秋貴未將被告陳
    芊至、陳玉秀欲交付予其妻潘洪字月之1000元賄款轉交予其
    妻之事實，而未對被告陳芊至、陳玉秀均論以投票行求賄賂
    罪之預備犯，惟此部分事實與被告陳芊至、陳玉秀前揭交付
    賄賂犯行，有接續犯之實質上一罪關係，已如前述，而為起
    訴效力所及，本院自得併予審理；又公訴意旨雖業於犯罪事
    實欄記載被告黃陳金魚未將收受之1000元賄款轉交予其夫黃
    和部分，但於論罪法條欄對被告陳芊至、陳玉秀、潘秋貴漏
    未論以投票預備交付賄賂罪，亦有未洽，附此指明。另被告
    黃陳金魚、莊神帕、成三發、及被告潘秋貴收受被告陳芊至
    、陳玉秀交付之賄款部分則係犯刑法第143條第1項之投票收
    受賄賂罪。再就上揭犯罪事實一(三)所載投票交付、預備交付
    賄賂犯行，被告陳芊至、陳玉秀就交付被告潘秋貴及其妻潘
    洪字月共2000元賄賂，以約定潘秋貴之投票權為一定行使部
    分，有犯意聯絡及行為分擔，應論以共同正犯；復就被告潘
    秋貴分別交付2000元賄款、及1000元賄款予黃陳金魚與「國
    仔」部分之犯行，被告陳芊至、陳玉秀、潘秋貴3人間均有
    犯意聯絡及行為分擔，亦應依刑法第28條之規定論以共同正
    犯。被告潘秋貴所犯上開2罪，犯意各別，行為互殊，應予
    分論併罰。
  (三)而按毒品危害防制條例第17條第2項規定：「犯第四條至第
    八條之罪於偵查及審判中均自白者，減輕其刑。」係為鼓勵
    是類犯罪行為人自白、悔過，並期訴訟經濟、節約司法資源
    而設。一般而言，固須於偵查及審判中皆行自白，始有適用
    ，缺一不可。但所謂「自白」，係指被告（或犯罪嫌疑人）
    承認自己全部或主要犯罪事實之謂。其承認犯罪事實之方式
    ，並不以出於主動為必要，即或經由偵、審機關之推究訊問
    而被動承認，亦屬自白。此與「自首」須於尚未發覺犯人之
    前，主動向有偵查犯罪權限之公務員或機關陳述其犯罪事實
    ，進而接受裁判者不同。又訊問被告應先告知犯罪嫌疑及所
    犯所有罪名。罪名經告知後，認為應變更者，應再告知；訊
    問被告，應與以辯明犯罪嫌疑之機會；如有辯明，應命就其
    始末連續陳述；其陳述有利之事實者，應命其指出證明之方
    法。刑事訴訟法第95條第1款、第96條分別定有明文。而上
    開規定，依同法第100條之2於司法警察官或司法警察詢問犯
    罪嫌疑人時，準用之。從而，司法警察調查犯罪於製作警詢
    筆錄時，就該犯罪事實未曾詢問；檢察官於起訴前亦未就該
    犯罪事實進行偵訊，形同未曾告知犯罪嫌疑及所犯罪名，即
    逕依其他證據資料提起公訴，致使被告無從於警詢及偵查中
    辯明犯罪嫌疑，甚或自白，以期獲得減刑寬典處遇之機會，
    難謂非違反上開程序規定，剝奪被告之訴訟防禦權，違背實
    質正當之法律程序；於此情形，倘認被告於嗣後之審判中自
    白，仍不得依上開規定減輕其刑，顯非事理之平，自與法律
    規範之目的齟齬，亦不符合憲法第16條保障之基本訴訟權。
    故而，在承辦員警未行警詢及檢察官疏未偵訊，即行結案、
    起訴之特別狀況，祇要審判中自白，應仍有上揭減刑寬典之
    適用，俾符合該條項規定之規範目的，此有最高法院100年
    度台上字第3692號判決要旨可資參照。又公職人員選舉罷免
    法第99條第5項前段亦規定犯同條第1項投票行賄、第2項預
    備投票行賄之罪，於偵查中若自白者，減輕其刑，其旨亦係
    為鼓勵被告自新、悔過，並期能節省司法資源，與前揭毒品
    危害防制條例第17條第2項之規範意旨相類，是倘若係因偵
    查機關未就被告涉犯公職人員選舉罷免法之犯罪事實進行偵
    訊，致使被告無從於警詢及偵查中辯明犯罪嫌疑，甚或自白
    ，以期獲得減刑寬典處遇之機會，揆諸前揭判決要旨，自難
    謂非違反上開程序規定，剝奪被告之訴訟防禦權，故於此情
    形，亦應有公職人員選舉罷免法第99條第5項減刑寬典之適
    用。則查，上開犯罪事實一(一)、(二)、(三)所載犯罪事實，被告
    陳芊至、陳玉秀、潘秋貴3人於警詢或偵查中、以及本院審
    理時，均已就其等所犯投票交付賄賂部分自白其犯行，已如
    前述，皆應依公職人員選舉罷免法第99條第5條前段之規定
    減輕其刑；至關於前揭犯罪事實一(四)所載被告陳芊至行求證
    人陳長惠之犯行部分，被告陳芊至雖未曾於警詢或偵查中自
    白，但究其原由乃因承辦之調查局人員或檢察官未曾就此部
    分加以詢問、訊問，而未予被告於偵查中答辯、自白之機所
    致，有被告陳芊至之警詢、偵查筆錄在卷可考（偵卷第62-7
    0、112-114、123、149-152、172-173、178-179頁），是依
    前揭說明，被告陳芊至所犯此部分犯行亦應得依同法第5條
    前段之規定予以減輕其刑。另被告潘秋貴、黃陳金魚、莊神
    帕、成三發均在偵查、及審判中自白其等投票受賄之犯行，
    已如前述，均應依公職人員選舉罷免法第111條第1項後段減
    輕其刑。
  (四)爰審酌選舉制度為民主政治之基石，若藉由賄選以求得勝選
    ，不僅敗壞選舉風氣，亦破壞民主之根基，又若明知為賄款
    而收受之，亦助長選舉之歪風，被告等人身為我國國民，長
    久以來接受民主政治之洗禮，對此本應知之甚明，本均應堅
    守民主政治之基本價值，被告陳芊至、陳玉秀、潘秋貴3人
    竟對於選民行求、交付賄賂，被告潘秋貴、黃陳金魚、莊神
    帕、成三發則收受賄賂，所為對於民主機制之正常運作及選
    舉結果之公平性產生重大危害，均不足取，又慮及本件乃因
    被告陳芊至為求自身支持之候選人能順利當選而自發性出錢
    為其賄選所起，而被告陳玉秀、潘秋貴則分別係基於與陳芊
    至之夫妻關係、及長久之朋友情誼而協助為上開犯罪事實一
    (三)犯行之犯罪態樣，並念及被告6人犯後均尚知坦承犯行，
    且被告潘秋貴、莊神帕、黃陳金魚、成三發均無前科，有臺
    灣高等法院被告前案紀錄表在卷可查，其等之素行均堪稱良
    好，兼衡本案被告陳芊至等人交付之賄款金額非高，收受賄
    賂之投票權人亦屬有限等一切情狀，爰分別量處如主文所示
    之刑，並就被告潘秋貴部分定其應執行刑，並諭知褫奪公權
    期間；另參酌前開犯罪情狀，就被告黃陳金魚、莊神帕、成
    三發所處之刑，分別諭知如主文所示之易科罰金折算標準。
  (五)再被告陳玉秀、潘秋貴、莊神帕、黃陳金魚、及成三發5人
    前均未曾因故意犯罪而受有期徒刑以上刑之宣告，而被告陳
    芊至亦於5年內未曾因故意犯罪而受有期徒刑以上宣告乙節
    ，有各該被告之臺灣高等法院被告前案紀錄表在卷可按，且
    被告6人事後均已坦承本件犯行，頗具悔意，其等因一時失
    慮而偶罹刑典，經此偵審程序及刑之宣告後，應已知警惕，
    信無再犯之虞，另酌以公訴意旨亦認倘若收受賄賂之潘秋貴
    、莊神帕、黃陳金魚及成三發能坦承犯行，應給予其等緩刑
    之機會乙情，及考量被告陳玉秀、潘秋貴各係基於夫妻、朋
    友之情誼始與主謀者陳芊至一同為上開犯行，另被告陳芊至
    、陳玉秀、潘秋貴均年事已高，被告陳芊至並患有腦梗塞之
    腦動脈阻塞、良性本態性高血壓、慢性胃潰瘍等疾病，有長
    庚財團法人高雄長庚紀念醫院100年11月22日之診斷證明書1
    份在卷可查（本院卷(二)第285頁），身體健康狀態不佳，是
    本院因認上開對被告陳芊至、陳玉秀、潘秋貴、莊神帕、黃
    陳金魚、成三發所宣告之刑，以暫不執行為適當，爰分別宣
    告緩刑及如主文所示之緩刑期間。又考量被告陳芊至係本件
    投票行賄罪犯行之主要謀劃及執行之人、被告陳玉秀、潘秋
    貴則從旁協助被告陳芊至為部分犯行，均有另依刑法第74條
    第2項第4款之規定，命被告陳芊至、陳玉秀、潘秋貴應分別
    向公庫支付如主文所示金額之必要，以填補其犯行對法秩序
    造成之破壞，觀其後效，並啟自新。另按犯本章之罪或刑法
    分則第6章之妨害投票罪，宣告有期徒刑以上之刑者，並宣
    告褫奪公權，公職人員選舉罷免法第113條第3項定有明文，
    而此項褫奪公權之宣告，寓有強制性，為刑法第37條第2項
    之特別規定，不受宣告1年以上有期徒刑之限制，法院自應
    優先適用（最高法院81年度臺非字第246號判決意旨參照）
    ；是被告6人所犯之罪，既經宣告有期徒刑之刑，均應依公
    職人員選舉罷免法第113條第3項，就被告6人分別諭知如主
    文所示之褫奪公權期間。
四、沒收：
  (一)又按犯刑法第143條第1項之投票受賄罪，其所收受之賄賂應
    依同條第2項之規定沒收之，如全部或一部不能沒收時，追
    徵其價額。復按公職人員選舉罷免法第99條第3項規定：「
    預備或用以行求期約或交付之賄賂，不問屬於犯人與否，沒
    收之」，此項沒收為刑法第38條沒收之特別規定，採絕對義
    務沒收主義，祇要係預備或用以行求期約或交付之賄賂，不
    論是否屬於被告所有或已否扣案，法院均應宣告沒收，並無
    自由裁量之餘地。但如其賄賂已交付予有投票權之人收受，
    因收受者係犯刑法第143條第1項之投票受賄罪，其所收受之
    賄賂應依同法條第2項規定沒收之，如全部或一部不能沒收
    時，追徵其價額。故犯投票行賄罪者，其已交付之賄賂固應
    依刑法第143條第2項之規定，於其對向共犯所犯投票受賄罪
    之從刑宣告沒收、追徵，而毋庸再依首揭規定重複宣告沒收
    ；但若對向共犯（即收受賄賂者）所犯投票受賄罪嫌業經檢
    察官依刑事訴訟法第253條規定為不起訴處分，或依同法第
    253條之一為緩起訴處分確定者，則收受賄賂之對向共犯既
    毋庸經法院審判，其所收受之賄賂即無從由法院依刑法第
    143條第2項之規定宣告沒收、追徵。至刑事訴訟法第259條
    之1雖規定：檢察官依同法第253條或第253條之1為不起訴或
    緩起訴之處分者，對供犯罪所用、供犯罪預備或因犯罪所得
    之物，以屬於被告者為限，「得」單獨聲請法院宣告沒收；
    但其限於供犯罪所用、供犯罪預備或因犯罪所得之物，且必
    須「屬於被告者」，始「得」由檢察官聲請法院宣告沒收，
    係採相對義務沒收主義，與上揭公職人員選舉罷免法第99條
    第3項規定「不問屬於犯人與否」均沒收之，其範圍並不相
    同；況該法條用語既曰「得」，而非曰「應」，則檢察官是
    否依該條規定單獨聲請法院宣告沒收，仍有裁量權，若檢察
    官未依上述規定單獨聲請法院宣告沒收，則法院自仍應依公
    職人員選舉罷免法第99條第3項之規定，將犯投票行賄罪者
    所交付之賄賂，於投票行賄罪之本案予以宣告沒收，始符立
    法本旨（最高法院100年台上字第214號判決參照）。再按，
    共同正犯預備或用以行求、期約或交付之賄賂為新臺幣時，
    因係合併計算，為避免執行時發生重複沒收之情形，故各共
    同正犯之間係採連帶沒收主義，於裁判時應諭知被告共同犯
    罪所得之財物應與其他共同正犯連帶沒收之。但若共同正犯
    預備或用以行求期約或交付賄賂（如現金）之全部或一部業
    經扣案，則該扣案部分之應沒收物既無發生重複執行沒收之
    虞，即無適用共同正犯連帶沒收主義之餘地（最高法院98年
    度台上字第7877號判決意旨參照）。
  (二)而查，本件選民即被告潘秋貴、黃陳金魚、莊神帕、成三發
    4人分別自被告陳芊至等人處作為各自投票權行使對價而收
    受之賄款各1000元，業經渠等於偵查中繳回並扣案，有法務
    部調查局高雄市調查處扣押物品清單附卷可查（本院卷(一)第
    46-47頁），依前揭說明，該等賄款均應依刑法第143條第2
    項之規定，分別於被告潘秋貴、黃陳金魚、莊神帕、成三發
    個別所涉投票受賄罪名項下併為沒收之諭知。又查，被告潘
    秋貴交付予綽號「國仔」之成年男子收受之賄款1000元，雖
    未據扣案，然因綽號「國仔」之成年男子之真實身分仍在檢
    察官繼續偵查中，尚未經起訴或經檢察官為職權不起訴、緩
    起訴處分，故此筆交付之賄款當無法於綽號「國仔」成年男
    子之罪刑項下予以沒收、或由檢察官聲請單獨宣告沒收，惟
    參酌前揭說明，因公職人員選舉罷免法第99條第3項乃採絕
    對義務沒收主義，對於犯投票行賄罪者交付之賄賂，除已於
    犯投票受賄罪者之罪名項下宣告沒收、或經檢察官聲請單獨
    宣告沒收者外，俱應依公職人員選舉罷免法第99條第3項之
    規定，將犯投票行賄罪者所交付之賄賂，於投票行賄罪之本
    案予以宣告沒收，是本件被告潘秋貴交付予綽號「國仔」成
    年男子之1000元賄款，既未經扣案，自應依公職人員選舉罷
    免法第99條第3項之規定，於共同犯本件投票交付賄賂罪之
    共同被告陳芊至、陳玉秀、及潘秋貴之罪刑項下併為連帶沒
    收之諭知。另被告陳芊至、陳玉秀作為賄選之對價而共同預
    備交付予潘秋貴之妻潘洪字月之賄款1000元，及被告陳芊至
    、陳玉秀、潘秋貴共同預備交付予黃陳金魚之夫黃和之1000
    元賄款，則亦應依公職人員選舉罷免法第99條第3項之規定
    ，分別於各該共同被告之罪刑項下併為沒收之諭知。
  (三)至於被告陳芊至住處扣得名冊1張、於潘秋貴住處扣得葉進
    國競選文宣及競選名片、林發成之競選請帖及文宣、於林發
    成住處扣得仁武鄉中華村鄰、戶長名冊、發展協會會員名冊
    、競選傳單、邀請卡等物品，皆與本案無直接關連，業據被
    告陳芊至、潘秋貴等人供陳在卷（本院卷(二)第223-231頁）
    ，此外尚查無證據證明與本案犯行有關，均不予宣告沒收，
    附此敘明。
五、不另為無罪之諭知
  (一)公訴意旨另略以：被告陳芊至為使99年度高雄市仁武區中華
    里里長候選人林發成能順利當選，而基於對有投票權人行求
    、期約及交付賄賂之犯意，計畫以該里具里長投票權之村民
    為行賄對象，並以每一投票權人1000元為買票之對價，而約
    使中華里里民於該里里長選舉時為投票予里長候選人林發成
    之一定行使，接續為下列犯行：(1)於99年10月底某日在其住
    處，交付1000元予成三發，請其於選舉時投票支持林發成，
    被告成三發進而收下上開現金；(2)於99年10月底、11月初某
    日，被告陳芊至前往高雄縣仁武鄉○○村○○街58號之被告
    莊神帕住處，交付1000元予知情之莊神帕之妻李月珠，由李
    月珠轉交予莊神帕，請被告莊神帕支持林發成，莊神帕進而
    收受上開現金；(3)於99年10月間某日，在發展協會內，被告
    陳芊至向該協會會員陳長惠表示，請其於投票日投票支持林
    發成，如果陳長惠投票予該2人，會有「酬勞」等語，惟遭
    陳長惠當場拒絕。因認被告陳芊至涉犯公職人員選舉罷免法
    第99條第1項之投票交付、行求賄賂罪嫌，被告成三發、莊
    神帕則涉犯刑法第143條第1項之投票收受賄賂罪嫌。
  (二)按犯罪事實應依證據認定之，無證據不得認定犯罪事實；又
    不能證明被告犯罪者，應諭知無罪之判決，刑事訴訟法第15
    4條第2項、第301條第1項分別定有明文。又刑事訴訟法第16
    1條第1項規定：檢察官就被告犯罪事實，應負舉證責任，並
    指出證明之方法。因此，檢察官對於起訴之犯罪事實，應負
    提出證據及說服之實質舉證責任。倘其所提出之證據，不足
    為被告有罪之積極證明，或其指出證明之方法，無從說服法
    院以形成被告有罪之心證，基於無罪推定之原則，自應為被
    告無罪判決之諭知（最高法院92年度台上字第128號判例意
    旨參考）。
  (三)公訴意旨認被告陳芊至分別交付前揭賄款予被告成三發、莊
    神帕，並向證人陳長惠行求賄選之目的，除前揭業經被告陳
    芊至自承係為使市議員候選人葉進國順利當選，而與被告成
    三發、莊神帕約定其等須投票予葉進國外，復包含使中華村
    里長候選人林發成當選之目的，而一併與被告成三發、莊神
    帕約定其等亦須投票予里長候選人林發成，復向證人陳長惠
    行求投票予林發成等情，無非係以被告成三發、莊神帕、及
    證人陳長惠等人於警詢或偵查中之供述、證述為其主要依據
    。然訊據被告陳芊至、成三發、及莊神帕均堅決否認有上開
    情事，被告陳芊至辯稱：沒有幫里長候選人林發成買票等語
    ；被告成三發、莊神帕亦均辯稱：被告陳芊至拿上開賄款來
    時，並未提到投票給林發成等語。經查：
  1.被告成三發於警詢及偵查中固均陳稱：陳芊至確有拿現金10
    00元，渠知此乃選舉賄選的錢，但陳芊至沒有講明是要投票
    給誰，渠心裡知道這包含有里長候選人林發成的買票錢，因
    陳芊至是替里長林發成助選之人，他就住在林發成對面，有
    在幫林發成的忙等語（偵卷第11、16頁），然此說法已為被
    告陳芊至所否認，且觀諸被告成三發前揭供述之前後語意，
    可知被告成三發係根據陳芊至平日支持之里長候選人人選為
    林發成，而自行推測被告陳芊至交付予渠之1000元，除為投
    票予市議員候選人葉進國之賄款外，亦包含投票予里長候選
    人林發成之賄款，但此僅屬被告成三發個人臆測之詞，被告
    陳芊至是否曾明示或暗示此意，尚難僅憑此認定，是被告陳
    芊至交付1000元賄款予被告成三發時，是否確有與成三發約
    定投票予林發成之意，即屬有疑，此外遍尋全卷亦查無其他
    積極證據足認被告陳芊至上開之舉實富含此意，故此部分情
    事尚難遽認。
  2.又被告莊神帕雖於偵查中證稱：之前被告陳芊至要伊支持里
    長候選人林發成及市議員候選人葉進國；陳芊至係將錢拿給
    伊太太，伊太太再交給伊，伊太太僅告知係陳芊至拿來的，
    陳芊至之前就要伊支持葉進國，而陳芊至這次也有幫林發成
    拉票等語（偵卷第38-39頁），是自此證言可知，被告莊神
    帕亦未直接聽聞被告陳芊至明示告知交付之賄款係同時為葉
    進國及林發成賄選，僅係被告莊神帕憑藉伊知悉陳芊至亦在
    幫林發成選舉之印象，自行連結、推測進而認定陳芊至所交
    付之賄款亦有為林發成賄選之意；佐以被告莊神帕於警詢中
    一再陳稱：陳芊至之前曾經叫伊支持葉進國，沒有說到林發
    成，伊收受之1000元跟林發成沒有關係等情，已如前述，堪
    認被告陳芊至應無告知被告莊神帕一併以所交付之1000元為
    林發成買票之情。
  3.另證人陳長惠於警詢中曾證稱：「（調查員問：據調查陳芊
    至曾向你進行買票賄選，要你在本屆仁武區中華里選舉時投
    票支持林發成及葉進國，是否屬實？）陳芊至曾向我表示你
    們能投票給市議員候選人葉進國，到時候葉進國會給你們酬
    勞，我向陳芊至表示有沒有酬勞都不想管，後來陳芊至並沒
    有拿錢給我」等語（偵卷第133頁），即於警詢中證人並未
    提及陳芊至曾要求其投票予林發成之情。但證人復於偵查中
    證述：「（檢察官問：陳芊至有無向你進行賄選，要你投票
    給林發成及葉進國？）陳芊至在99年10月份先是問我支持誰
    ，但我沒有表態，他說里長要我支持林發成，議員要支持葉
    進國，他說如果有投票給林發成、葉進國，會有酬勞，但沒
    有講誰給酬勞，他說選舉那一天投給他們會有酬勞（偵卷第
    137頁）」、「（檢察官問：陳芊至跟你說里長投給林發成
    、議員投給葉進國，有無跟你說誰會給你酬勞？）他說選後
    葉進國及林發成都會給我酬勞（偵卷第138頁）」等語，是
    對照證人於警詢及偵查中證述之內容，證人對於被告陳芊至
    究竟有無一併向其行求投票予林發成部分，前後之證述顯然
    有所歧異，其所述是否為真，已非無疑；又就證人前揭偵查
    中之證述觀之，證人先稱：被告陳芊至僅告知投票予林發成
    及葉進國會有報酬，但未說誰會給報酬等語，復謂：被告陳
    芊至說選後葉進國及林發成都會給報酬等情，證人於偵查中
    針對被告陳芊至有無提及何人會給其報酬乙節，供詞明顯反
    覆不一，是證人前揭關於被告陳芊至有無向其行求投票予林
    發成部分之證詞，因相互歧異而有瑕疵，尚不足採。此外，
    經本院遍尋全卷亦查無其他補強證據足認被告陳芊至有上開
    之舉，故此部分情事之有無亦難認定。
  4.綜上所述，本件並無積極證據足證被告陳芊至交付予被告成
    三發、莊神帕之1000元賄款，曾一併期約需投票予里長候選
    人林發成，而被告成三發、莊神帕亦許以投票予林發成之投
    票權一定之行使，抑或證明被告陳芊至曾向證人陳長惠行求
    投票支持林發成乙情，是以，本件檢察官所舉前開證據，尚
    不足使本院達於通常一般之人均不致有所懷疑，而得確信被
    告陳芊至、成三發、莊神帕等人有公訴意旨所述之犯行，揆
    諸上揭說明，本應為被告陳芊至、成三發、莊神帕無罪之諭
    知，惟若公訴意旨所述情節得以成立犯罪，依公訴意旨所示
    ，似認被告陳芊至乃係以接續之一行為向被告成三發、莊神
    帕、或證人陳長惠為期約、交付賄款或行求投票予林發成、
    及葉進國2人之二犯行，而具有想像競合之裁判上一罪關係
    ，爰不另為無罪之諭知，併此指明。
據上論斷，應依刑事訴訟法第299條第1項前段，公職人員選舉罷
免法第99條第1項、第3項、第5項前段、第111條第1項後段、第
113條第3項，刑法第11條、第28條、第143條第1項、第2項前段
、第51條第5款、第8款、第41條第1項前段、第74條第1項第1款
、第2款、第2項第4款、第37條第2項，判決如主文。
本案經檢察官楊瀚濤到庭執行職務。
中    華    民    國    100    年    12     月    8   日
                  刑事第十八庭  審判長法  官  黃宗揚
                                      法  官  林青怡
                                      法  官  徐彩芳
以上正本證明與原本無異。
如不服本判決應於收受送達後10日內向本院提出上訴書狀，並應
敘述具體理由；如未敘述上訴理由者，應於上訴期間屆滿後20日
內向本院補提理由書（均須按他造當事人之人數附繕本）「切勿
逕送上級法院」。
中    華    民    國   100    年    12    月    9     日
                                      書記官  王楨珍
附錄本判決論罪法條：
中華民國刑法第143條
有投票權之人，要求、期約或收受賄賂或其他不正利益，而許以
不行使其投票權或為一定之行使者，處3 年以下有期徒刑，得併
科5 千元以下罰金。
犯前項之罪者，所收受之賄賂沒收之。如全部或一部不能沒收時
，追徵其價額。
公職人員選舉罷免法第99條
對於有投票權之人，行求期約或交付賄賂或其他不正利益，而約
其不行使投票權或為一定之行使者，處3 年以上10年以下有期徒
刑，得併科新臺幣1 百萬元以上1 千萬元以下罰金。
預備犯前項之罪者，處1 年以下有期徒刑。
預備或用以行求期約或交付之賄賂，不問屬於犯人與否，沒收之
。
犯第1 項或第2 項之罪，於犯罪後六個月內自首者，減輕或免除
其刑；因而查獲候選人為正犯或共犯者，免除其刑。
犯第1 項或第2 項之罪，在偵查中自白者，減輕其刑；因而查獲
候選人為正犯或共犯者，減輕或免除其刑。